【裁判字號】    99,重勞上,2
【裁判日期】    991020
【裁判案由】    給付薪資等
【裁判全文】
臺灣高等法院高雄分院民事判決         99年度重勞上字第2號
上  訴  人  元大商業銀行股份有限公司
法定代理人  乙○○
訴訟代理人  周中臣律師
訴訟代理人  黃錫耀律師
被上訴人    甲○○
訴訟代理人  李玲玲律師
上列當事人間請求給付薪資等事件，上訴人對於民國98年12月2
日臺灣高雄地方法院98年度勞訴字第27號第一審判決提起上訴，
被上訴人並為訴之追加，本院於民國99年10月6 日言詞辯論終結
，判決如下：
    主  文
原判決命上訴人給付新台幣貳拾捌萬肆仟零壹拾元部分於超過
新台幣貳拾柒萬捌仟零貳拾壹元部分，及該部分假執行之宣告，
暨訴訟費用（確定部分除外）之裁判均廢棄。
上開廢棄部分，被上訴人在第一審之訴及其假執行之聲請均駁回
。
其餘上訴駁回。
上訴人應再給付被上訴人新台幣陸萬元，及自民國九十九年三月
三十一日起至清償日止按年息百分之五計算之利息。
第一（確定部分除外）、二審訴訟費用由上訴人負擔百分之九十
九，餘由被上訴人負擔。上開第四項之追加之訴訴訟費用由上訴
人負擔。
    事 實 及 理 由
一、本件被上訴人起訴主張：被上訴人自民國93年3 月15日起受
    僱於上訴人，擔任上訴人高雄分行法人金融業務副理，後調
    至上訴人三民分行亦擔任相同職務，每月薪資新台幣（下同
    ）60,000元。詎上訴人於97年12月15日以元人資字第097000
    7760號函通知被上訴人自97年12月8 日起無須再執行職務，
    兩造間之勞動契約自98年1 月1 日起終止，然上訴人並無虧
    損或業務緊縮之情形，且被上訴人對所擔任之工作亦非不能
    勝任，上訴人終止兩造間之勞動契約，顯不合法，兩造間之
    勞動契約應仍合法，上訴人仍有給付薪資及年節金與被上
    訴人之義務，故請求上訴人給付98年1 月、2 月薪資各60,0
    00元、98年農曆年應發放之年節獎金60,000元，合計180,00
    0 元，並自98年3 月1 日起至被上訴人復職之日止，按月給
    付薪資60,000元，爰依勞動契約之法律關係提起本件訴訟等
    語。並聲明求為判決：(一)上訴人應給付被上訴人180,000 元
    及自起訴狀繕本送達翌日即98年3 月21日起至清償日止，按
    週年利率5%計算之利息；並自98年3 月1 日起至被上訴人復
    職之日止，按月於每月10日前給付被上訴人60,000元。(二)願
    供擔保，請准宣告假執行。
二、上訴人則以：上訴人於96年度及97年度均虧損，且業務緊縮
    ，不得不縮編及精減人力，並依97年度之績效考核結果，將
    無法勝任之員工資遣。法人金融業務人員之配置，以法人金
    融業務年淨收益1,000 萬元配置1 名法人金融業務人員為原
    則，上訴人三民分行原有4 名法人金融業務人員，其法人金
    融業務之97年淨收益在1,000 萬元以上2,000 萬元以下，縮
    編後只能配置法人金融業務人員2 名，被上訴人係上訴人三
    民分行19名員工中，績效考核排名第18名，且為4 名法人金
    融業務人員中分數最低者，被上訴人就其所擔任之工作確有
    不能勝任之情形，上訴人遂依勞動基準法（下稱勞基法）第
    11條第2 款、第5 款之規定終止勞動契約，並發給較勞基法
    規定更優惠之資遣費441,979 元，難謂有何不法。縱認上訴
    人終止勞動契約不合法，兩造間之勞動契約仍存在，則被上
    訴人應無受領資遣費441,979 元之法律上原因，上訴人並得
    以此債權與被上訴人所為之請求抵銷等語置辯。並答辯聲明
    求為判決：(一)被上訴人之訴駁回。(二)如受不利判決，願供擔
    保請准宣告免為假執行。
三、原審判決上訴人應給付被上訴人284,013 元（即98年1 月至
    11月之薪資66萬元，加年節金6 萬元，加18萬元之利息5,
    992 元，扣除資遣費441,979 元），並自98年12月1 日起至
    被上訴人復職前一日止，按月於每月10日前，給付被上訴人
    60,000元，並駁回被上訴人其餘之請求。上訴人就敗訴部分
    不服，提起上訴，上訴聲明求為判決：(一)原判決不利於上訴
    人部分廢棄。(二)上開廢棄部分，被上訴人在第一審之訴及假
    執行之聲請均駁回。被上訴人則答辯聲明求為判決: 駁回上
    訴。被上訴人另追加聲明求為判決：上訴人應再給付被上訴
    人60,000元（包括中秋節及端午節獎金各30,000元），及自
    99年3 月26日民事準備一狀送達翌日即99年3 月31日起至清
    償日止按年息5%計算之利息。上訴人就追加之訴則答辯聲明
    求為判決: 駁回追加之訴。〔被上訴人就原審敗訴部分，未
    聲明不服而告確定。又被上訴人追加請求上訴人應返還元大
    金融控股股份有限公司股份28,191.81 股；及再給付57,000
    元（包括員工持股公提金42,000元及優惠存款利息15,000元
    ），暨自99年3 月26日民事準備一狀送達翌日即99年3 月31
    日起至清償日止按年息5%計算之利息部分，本院另以追加不
    合法為由，裁定駁回〕。
四、兩造不爭執事項如下:
  (一)被上訴人自93年3 月15日起受僱於上訴人，擔任上訴人高雄
    分行法人金融業務副理，後轉至上訴人三民分行亦擔任相同
    職務，上訴人於97年12月15日以元人資字第0970007760號函
    通知被上訴人「台端資遣乙案業經簽奉核准，生效日為98年
    1 月1 日，自97年12月8 日起免再進行執行職務，並請依規
    定辦理離職手續」。
  (二)被上訴人每月薪資60,000元，上訴人於每月10日發放薪資，
    上訴人自98年1 月1 日起未給付被上訴人薪資。上訴人發放
    與金融業務副理之98年度年節獎金係1 個月薪資，如被上訴
    人於98年度仍在職，則其可領取之98年度之端午節及中秋節
    之年節獎金各30,000元，合計60,000元。
  (三)上訴人已於97年12月25日將資遣費441,979 元直接匯入被上
    訴人的薪資帳戶。
  (四)上訴人於97年11月25日在網路上招募金融業務人員，其招募
    有效期間至97年12月25日止，且其需求人數不限。
五、兩造爭執事項如下: (一)被上訴人於本院追加上訴人應再給付
    中秋節及端午節獎金各30,000元，合計60,000元，是否合法
    ? (二)上訴人以虧損或業務緊縮為由，依據勞基法第11條第2
    款之規定終止兩造間之勞動契約，是否合法？(三)上訴人以被
    上訴人對於所擔任之工作不能勝任為由，依據勞基法第11條
    第5 款之規定終止兩造間之勞動契約，是否合法？(四)被上訴
    人得請求之金額為何？茲就此爭執點分述如下:
（一）被上訴人於本院追加上訴人應再給付中秋節及端午節獎金
      各30,000元，合計60,000元，是否合法?
      按訴狀送達後，原告不得將原訴變更或追加他訴，但請求
      之基礎事實同一者，不在此限，民事訴訟法第255 條第1
      項第2 款定有明文。上開規定依同法第446 條第1 項於第
      2 審程序亦有適用。查，被上訴人於原審係本於勞動契約
      之法律關係請求上訴人給付98年農曆年之年節獎金60,000
      元，於本院追加請求98年度之端午節及中秋節之年節獎金
      各30,000元，亦係本於勞動契約之法律關係請求，故請求
      之基礎事實相同，依上開規定，被上訴人於本院追加上訴
      人應再給付中秋節及端午節獎金各30,000元，合計60,000
      元，係屬合法，應准許被上訴人為訴之追加。
（二）上訴人以虧損或業務緊縮為由，依據勞基法第11條第2 款
      之規定終止兩造間之勞動契約，是否合法？
    1.按虧損或業務緊縮時，雇主得預告勞工終止勞動契約，此
      由勞動基準法第11條第2 款規定之反面解釋可知。所謂「
      虧損」，乃指資產不足抵償負債，意即收入不敷支出而言
      ；所謂「業務緊縮」，則指縮小業務範圍、減少生產能量
      ，並以事業單位確有業務緊縮之事實，而無從繼續僱用勞
      工之情形始足當之。
    2.查，上訴人主張其於96年度淨損2,001,242 元、97年度淨
      損3,240,183 元，該2 年度均係虧損等情，固據其提出損
      益表為證（見原審卷第125 頁），固堪認屬實，惟該損益
      表僅能證明上訴人於96年度及97年度有虧損，但其虧損金
      額不大，尚不能證明上訴人資產不足抵償負債，而有收入
      不敷支出之情形，何況上訴人於本院自承：上訴人之積極
      財產大於消極財產（即負債），總資產仍為正數等語（見
      本院卷第82頁），且上訴人不爭執其於97年11月25日仍在
      網路上招募金融業務人員，其招募有效期間至97年12月25
      日止，需求人數「不限」等情，是依前開之說明，上訴人
      雖於96年度及97年度有虧損，仍不符合勞基法第11條第2
      款所規定之「虧損」而得終止勞動契約之情形，故上訴人
      以虧損為由，依勞基法第11條第2 款之規定終止兩造間之
      勞動契約，應屬不合法。
    3.次查，上訴人於97年11月25日在網路上招募金融業務人員
      ，其招募有效期間至97年12月25日止，且其需求人數「不
      限」等情，為兩造所不爭執，足見上訴人雖虧損，但仍有
      法人金融業務人力之需求，應無業務緊縮之情形，是上訴
      人一方面在網路上大肆招募金融業務人員，另一方面於招
      募期間將擔任法人金融業務人員之被上訴人資遣，此與「
      業務緊縮」之常情有違，足見上訴人並無業務緊縮之情形
      ，自無將被上訴人資遣之必要，是上訴人以業務緊縮為由
      ，依勞基法第11條第2 款之規定終止兩造間勞動契約，自
      非合法。
    4.綜上，上訴人以虧損及業務緊縮為由，依勞基法第11條第
      2 款之規定終止兩造間之勞動契約，均屬不合法，不生終
      止之效力。
（三）上訴人以被上訴人對於所擔任之工作不能勝任為由，依據
      勞基法第11條第5 款之規定終止兩造間之勞動契約，是否
      合法？
    1.按「勞動基準法第11條第5 款規定，勞工對於所擔任之工
      作確不能勝任時，雇主得預告勞工終止勞動契約，揆其立
      法意旨，重在勞工提供之勞務，如無法達成雇主透過勞動
      契約所欲達成客觀合理之經濟目的，雇主始得解僱勞工，
      其造成此項合理經濟目的不能達成之原因，應兼括勞工客
      觀行為及主觀意志，是該條款所稱之『勞工對於所擔任之
      工作確不能勝任』者，舉凡勞工客觀上之能力、學識、品
      行及主觀上違反忠誠履行勞務給付義務均應涵攝在內，且
      須雇主於其使用勞動基準法所賦予保護之各種手段後，仍
      無法改善情況下，始得終止勞動契約，以符『解僱最後手
      段性原則』」。（最高法院96年度台上字第2630號判決可
      資參照）。
    2.上訴人主張其係依績效考核表，認被上訴人不能勝任工作
      等語（見本院卷第82頁）。查，被上訴人於96年及97年度
      擔任上訴人三民分行之法人金融業務副理期間之考核成績
      均為乙等之事實，有考核通知書及績效考核表在卷可證（
      見原審卷第42、91頁），且為兩造所不爭執，固堪認屬實
      ，惟依上開績效考核表之記載，主管可具體明事由建議
      考核等級為「丙」，故上訴人考核被上訴人成績為乙等並
      不當然表示被上訴人無法勝任工作。另證人即現任上訴人
      溪湖分行經理張麗芬於原審結證稱：伊自96年3 月16日起
      至97年12月2 日止擔任上訴人三民分行經理，負責被上訴
      人之97年度績效考核表中行政（管理）效能部分之營業單
      位經理人考評，績效考核表其他項目，係由總公司法人金
      融業務單位依據每個法人金融業務人員業務指標所作的評
      分，伊於營業單位經理人考評部分，給予被上訴人16分，
      係因考核當時，上訴人三民分行法人金融業務部有4 位員
      工，上訴人總行決定法人金融業務部只能留下2 位，為了
      順應總行就員額的限制，所以才在評分上有所區別，並沒
      有具體事實顯示被上訴人那方面表現不佳等語（見原審卷
      第179 、180 頁），足見張麗芬對被上訴人所為之評分係
      因應上訴人要求裁減2 位法人金融業務人員，並非被上訴
      人無法勝任工作，故尚難僅憑上開乙等之績效考核表，即
      認被上訴人無法勝任工作。次查，依照97年度上訴人三民
      分行法人金融業務人員即上訴人及訴外人張琛維之績效考
      核表記載，被上訴人業務效能之考評得分35分、行政（管
      理）效能總行業務督導部門主管考評得分7 分，高於同為
      法人金融業務、考核結果優於被上訴人（排序18）之訴外
      人張琛維〔排序16；業務效能之考評得分24分、行政（管
      理）效能總行業務督導部門主管考評得分6 分〕等情，有
      績效考核表在卷可證（見原審卷第91、94頁），且對照證
      人張麗芬所為之上開證述，顯見97年度績效考核結果，純
      粹係因應上訴人總行對於法人金融業務人員配置之要求而
      為，核與被上訴人客觀上能力或主觀上意志無關，自難僅
      憑績效考核結果認定被上訴人就其所擔任之工作有不能勝
      任情事，此外，上訴人未能舉證證明被上訴人無法勝任其
      所擔任之工作，故上訴人以被上訴人對於所擔任之工作不
      能勝任為由，依勞基法第11條第5 款之規定終止兩造間之
      勞動契約，自屬不合法，不生終止之效力。
（四）被上訴人得請求之金額為何？
    1.依上開五之（二）、（三）所述，上訴人依勞基法第11條
      第2 款及第5 款之規定，終止兩造間之勞動契約，均不合
      法，不生終止之效力，是兩造間之勞動契約關係仍存在，
      則上訴人自有給付薪資、年節金、端午節金及中秋節
      金與被上訴人之義務。
    2.查，上訴人自98年1 月起即未給付薪資、年節金、端午
      節金及中秋節金與被上訴人，被上訴人每月薪資60,0
      00元，被上訴人之98年度年節獎金係1 個月薪資即60,000
      元，98年度之端午節及中秋節之獎金各30,000元等情，為
      兩造所不爭執，故被上訴人於原審請求上訴人給付98年1
      月至11月之薪資共660,000 元、98年度年節獎金60,000元
      ，共計720,000 元；及自98年12月1 日起至復職前一日止
      於每月10日前付薪資60,000元；暨於本院追加請求98年度
      之端午節及中秋節之獎金各30,000元，共60,000元，均屬
      有據，應予准許。
    3.按抵銷，應以意思表示，向他方為之。其相互間債之關係
      ，溯及最初得為抵銷時，按照抵銷數額而消滅。民法第33
      5 條第1 項定有明文。查，上訴人已於97年12月25日將資
      遣費441,979 元直接匯入被上訴人的薪資帳戶一節，為兩
      造所不爭執，茲兩造間之勞動契約既仍存在，上訴人即無
      給付上開資遣費與被上訴人之義務，故上訴人主張以上開
      441,979 元扺銷本件被上訴人所得請求之金額，應予准許
      。又被上訴人所請求之薪資及年節金、端午節金及中
      秋節金均係在98年度，而上訴人主張扺銷之441,979 元
      債權係發生在97年度，可溯及最初得為抵銷時，則就扺銷
      之被上訴人債權自毋需再加計利息，是以被上訴人於原審
      得請求720,000 元扺銷後，上訴人尚應給付被上訴人278,
      021 元（720,000 元－441,979 元=278,021 元）。
六、綜上所述，被上訴人本於勞動契約之法律關係，請求上訴人
    給付278,021 元；及自98年12月1 日起至復職前一日止於每
    月10日前付薪資60,000元；暨於本院追加請求98年度之端午
    節及中秋節之獎金各30,000元，共60,000元及自追加訴狀送
    達上訴人之翌日即99年3 月31日起之法定遲延利息，均為有
    理由，應予准許，逾此所為之請求，不予准許，應予駁回。
    就上開上訴人應給付被上訴人278,021 元，及自98年12月1
    日起至復職前一日止於每月10日前付薪資60,000元部分，原
    審判命上訴人如數給付，於法並無不合。上訴意旨指摘原審
    此部分之判決不當，求予廢棄改判，為無理由，應予駁回其
    上訴。就上開不予准許部分，原審判命上訴人給付5,992 元
    （計算式：284,013 元－5,992 元=278,021元），並為假執
    行之宣告，自有未洽。上訴意旨指摘原審此部分之判決不當
    ，求予廢棄改判，為有理由。自應由本院予以廢棄改判如主
    文第二項所示。
七、本件事證已臻明確，兩造其餘攻擊防禦方法於本件判決結果
    不生影響，故不再一一論述，併此明。
八、據上論結，本件上訴為一部有理由，一部無理由，被上訴人
    追加之訴為有理由，依民事訴訟法第449 條第1 項、第450
    條、第78條、第79條，判決如主文。
中    華    民    國    99    年    10    月    20    日
                            民事第三庭
                                審判長法官  張國彬
                                法      官  吳登輝
                                法      官  鄭月霞
以上正本證明與原本無異。
上訴人如對本判決上訴，須於判決送達後20日內向本院提出上訴
狀，其未表明上訴理由者，應於上訴後20日內向本院提出上訴理
由書（均須按他造當事人之人數附繕本）。上訴時應提出委任律
師或具有律師資格之人之委任狀，並依附註條文規定辦理。如委
任律師提起上訴者，應一併繳納上訴審裁判費。
被上訴人不得上訴。
中    華    民    國    99    年    10    月    20    日
                                書  記  官  白  蘭
附註：
民事訴訟法第466 條之1 ：
對於第二審判決上訴，上訴人應委任律師為訴訟代理人，但上訴
人或其法定代理人具有律師資格者，不在此限。
上訴人之配偶、三親等內之血親、二親等內之姻親，或上訴人為
法人、中央或地方機關時，其所屬專任人員具有律師資格並經法
院認適當者，亦得為第三審訴訟代理人。
第1 項但書及第2 項情形，應於提起上訴或委任時釋明之。

司法院資訊處製作；財團法人民間司法改革基金會備份。
